臺灣高雄地方法院刑事判決　　　　　　　　　　　　八十九年度訴字第二七八三號
　　公　訴　人　臺灣高雄地方法院檢察署檢察官
　　被　　　告　乙○○
　　被　　　告　己○○
右列被告因違反選舉罷免法等案件，經檢察官提起公訴（八十六年度偵字第二七三七
八號、八十七年度偵字第九五五五號），本院判決如左：
    主  文
乙○○共同意圖使候選人不當選，以文字、演講傳播不實之事，足以生損害於公眾及
他人，處有期徒刑參月，褫奪公權貳年，有期徒刑如易科罰金，以參佰元折算壹日，
緩刑貳年。
己○○無罪。
    事  實
一、乙○○係高雄縣第十三屈縣長候選人丙○○（另案由最高法院審理中）之助選員
    ，於縣長競選期間，意圖使另一縣長候選人甲○○不當選，竟與丙○○基於共同
    犯意聯絡與行為分擔，除將丙○○所提供載有「高天民已自斃，陳進興棄械投降
    ，『紅包蓮』哪裡逃？１茄萣鄉？？國小，競選代課老師一名，共有五人爭取，
    最後經『紅包蓮』裁決錄取其中一人。『紅包蓮』是縣府幕後大黑手嗎？２岡山
    鎮白米里８００戶『美墅國』建設公司員工透露，老闆被『新台幣文教吸金會』
    勒索『不樂之捐』新台幣三五０萬元。３岡山鎮某民意代表為選民爭工作調動，
    『紅包蓮』當面向他開價新台幣五０萬元」等詆毀戊○○名譽之不實文宣，以「
    聲討紅包蓮自清自律委員會」之名義，委託民眾日報於民國八十六年十一月二十
    四日刊登，散佈於眾外；又於八十六年十一月二十七日，在丙○○所舉辦位於高
    雄縣大社鄉○○路義民廟前之私辦政見發表會上，由丙○○授意並提供該政見發
    表會之機會，以演講之方式醜化戊○○，指稱所謂「紅包蓮」即是戊○○，意含
    有明指戊○○均係利用甲○○當縣長之職權機會收取紅包云云，用此不實之言論
    傳播於眾，並意圖詆毀同為縣長候選人甲○○之形象，使其減少票源而不當選，
    足生損害於公眾及甲○○、戊○○。
二、案經甲○○、戊○○訴由臺灣高雄地方法院檢察署檢察官偵查起訴。
    理  由
壹、被告乙○○有罪部分：
一、訊據被告乙○○固坦認有擔任第十三屆縣長候選人丙○○之助選員，及在委刊單
    上簽名，並於右揭時地之政見發表會上向在場民眾指稱紅包蓮就是戊○○等事實
    不諱，惟矢口否認有何違反公職人員選舉罷免法及誹謗犯行，辯稱：文宣部分都
    是選舉文宣人員在制作，民眾日報上刊登的資料是在報紙刊登後，由蔡記者叫我
    們簽才簽名，不是我去委刊的；在政見發表會上之所以會向民眾說紅包蓮就是戊○○等語是自其他民眾處聽來的，這些話民眾早就在說了，我們也有合理的懷疑
    ，且早有向地檢署檢舉，只是期許選舉要清白乾淨，沒有要毀謗之意云云。經查
    ：
（一）右揭事實，業據告訴人甲○○、戊○○指訴綦詳，被告乙○○就於八十六年十
      一月二十四日在民眾日報上，以聲討紅包蓮自清自律委員會名義所刊登上開文
      宣啟事乙節，亦曾於另案被告丙○○被訴違反選舉罷免法等案件中自陳「（問
      ：廣告委刊是何人指示的？提示委刊單）我不清楚是何人寫的，只曉得是競選
      總部文宣部交代的，廣告是我去刊登的，是刊登後蔡記者才拿來給我簽名的」
      等語在卷（本院八十八年度訴字第九二一號卷第四十四頁），並與證人即民眾
      日報記者翁建國於另案被告丁○夤被訴妨害名譽案件檢察官偵查中證陳：「（
      問：丁○夤作何事？他亦係民眾日報記者。（問：本件刊登紅包蓮之事係何人
      刊登？）係由委刊人拿稿前來報社才刊登。（問：何人拿來刊登？）有一位叫
      乙○○之人。（問：丁○夤係跑何類新聞？）他係跑國民黨候選人之新聞，本
      件他亦係受乙○○之人所託才拿來報社刊登」等語（八十六年度偵字第二八三
      八０號八十六年十二月三日訊問筆錄）；及證人丁○夤證述：「係丙○○競選
      總部助選員委託我去刊登，我亦有委刊單」等語互核一致（八十六年度偵字第
      二八三八０號八十六年十二月二十七日訊問筆錄），復有上開文宣剪報二紙、
      民眾日報社廣告委刊單，及經被告乙○○簽名表示願負法律責任之字據各一紙
      附於八十八年度偵字第一八三八０號偵查卷可稽，足見該文宣啟事應係得另案
      被告丙○○之同意後，經由競選總部委由被告乙○○交付報社刊載至明。雖被
      告乙○○仍以前開情詞置辯，然被告乙○○既自陳就其等質疑告訴人戊○○有
      收受紅包等情，已向臺灣高雄地方法院檢察署為檢舉，則告訴人戊○○是否確
      有違法之情事，已有司法程序可為公正之調查，被告乙○○以此尚未經證明之
      事於競選期間刊載於報上予以散布，衡情自足以詆毀告訴人戊○○之名譽，並
      造成選民對告訴人甲○○之不良印象，進而致告訴人甲○○落選之可能，是果
      若被告乙○○真無誹謗及藉此使告訴人甲○○不當選之意圖，又豈會於時值選
      舉期間之敏感時刻，積極以付費方式刊載於報上，而未待司法之調查結果之舉
      動。
（二）被告乙○○於八十六年十一月廿七日在高雄縣大社鄉中山義民廟前，另案被告
      丙○○所舉辦之私辦政見發表會上，以助選員之名義上台演講時，席間確有向
      台下民眾表明紅包蓮即是戊○○等情，除經告訴人指訴明確外，並經證人林坤
      輝、黃明俊於偵查中結證稱：「當天我有看到他（指被告乙○○）在台上演講
      ，他有問台下聽眾說你們知不知道紅包蓮是何人，乙○○接著說紅包蓮就是戊○○」「他有問知否紅包蓮是何人，並說紅包蓮就是戊○○」等語明確（八十
      八年度偵字第二七三七八號卷八十七年一月九日訊問筆錄），而按所謂之私辦
      政見發表會，乃係由候選人以自己名義所申請，用以發表自身政見之演說，被
      告乙○○既係經另案被告丙○○所指定並聲請核准登記為助選員，且於是日上
      台演講助選，二人就被告乙○○助講之內容衡情必於事前有所協商討論，且參
      酌前揭有關登載告訴人紅包蓮之文宣啟事，及另案被告丙○○於競選總部前懸
      掛有「尋人啟事，尋找紅包蓮、甲○○夫人戊○○」之布條，有卷附之照片四
      幀影本可稽等情綜合以觀，被告所指告訴人戊○○究否違法乙節既未待司法之
      證實，然被告乙○○卻於公眾得共見共聞之政見發表會上明白指稱紅包蓮即是
      告訴人戊○○等語，顯見二人乃係延續其等藉醜化、貶損告訴人戊○○名譽之
      謀議，而求另案被告丙○○得順利當選之一貫競選策略而為之甚明，其謂無誹
      謗及以此使告訴人甲○○不當選之意圖，孰人能信。
    綜上所述，被告乙○○於十三屆縣長競選期間，擅將未經證實之內容，以文字及
      演講之方式予以散布，除詆毀告訴人戊○○之名譽外，並足致選民對同為候選
      人之甲○○產生質疑，而影響其得票率，則被告有使告訴人甲○○不當選之意
      圖亦甚明確，本件事證已明，被告所辯，要屬避就之詞，其犯行堪予認定。
二、查被告乙○○係公職候選人之助選員，以文字及演講方式，傳播不能證明為真實
    且屬不名譽之事，詆毀他候選人之配偶，使之名譽受損，及公眾對候選人形象之
    質疑，而影響選舉之情勢，自屬有使他候選人不當選之意圖，核其所為，係犯刑
    法第三百十條第一、二項之誹謗罪，及公職人員選舉罷免法第九十二條之意圖使
    候選人不當選而以文字、演講傳播不實之事罪。其與另案被告丙○○就上開有犯
    意連絡及行為分擔，均為共同正犯。被告乙○○先以文字刊載於報上誹謗告訴人
    後，又於私辦之政見發表會上再次以演說之方式誹謗告訴人，其前後二次之誹謗
    行為，時間緊接，所犯罪名同一，顯係基於概括之犯意反覆為之，應依連續犯之
    規定論以一較重之第三百十條第二項散布文字誹謗罪；另被告前開前後刊登文宣
    啟事及演講之犯行，雖亦該當公職人員選舉罷免法第九十二條之罪，然其均係基
    於使告訴人甲○○於同一之縣長選舉中，使之不當選之意圖所為之數個舉動，所
    侵害者僅屬一法益，為實質一罪。又被告上開之刊登文宣及演講之誹謗告訴人戊○○之行為，亦意在使告訴人甲○○不當選，故係一行為觸犯二罪名之想像競合
    犯，應從一較重之意圖使候選人不當選，而以文字、演講傳播不實之事罪處斷。
    爰審酌被告於縣長選舉期間，不思以表彰施政理念及善意建言助選，為使告訴人
    不當選，圖以不法之手段，惡意攻訐，不僅損害告訴人之權益，且敗壞選風，影
    響社會風氣甚鉅，及犯後雖否認犯行，惟態度良好等一切情狀，量處如主文所示
    之刑，併諭知易科罰金之折算標準，及依公職人員選舉罷免法第九十八條第三項
    規定宣告褫奪公權二年，資懲儆。又刑法第四十一條業已於九十年一月十日修正
    公布，並於九十年一月十二日生效，依其修正內容為犯最重本刑為五年以下有期
    徒刑以下之刑之罪，而受六個月以下有期徒刑或拘役之宣告，因身體、教育、職
    業、家庭之關係或其他正當事由，執行顯有困難者，得以一元以上三元以下折算
    一日，得易科罰金；另易科罰金之事項應依新法即裁判時之法律而無刑法第二條
    第一項但書之適用，亦經最高法院二十四年七月總會決議在案，是就被告宣告之
    刑乃依新法併以諭知易科罰金之折算標準，附此敘明。末查被告於七十六年間雖
    曾因傷害罪經臺灣高等法院判處有期徒刑四月確定，並於七十七年八月三日易科
    罰金執行完畢在案，惟被告此後並未再犯罪，有臺灣高等法院被告全國前案紀錄
    表附卷可稽，其因一時失虞，致罹刑典，雖犯後仍飭詞圖卸，惟由其審理時之態
    度良好觀之，經此偵審程序及科刑之宣告後，應知所警惕而無再犯之餘，本院認
    其所受刑之宣告，以暫不執行為適當，併予宣告緩刑二年，用啟自新。另被告犯
    罪所用以刊載報紙之文宣並未扣案，且無證據證明尚屬存在，又非違禁物，爰不
    併予宣告沒收，併此敘明。
三、公訴意旨另以：被告乙○○於八十六年十月十日，在縣長候選人丙○○位於高雄
    縣鳳山市之競選總部成立大會上，由被告當眾演講時謾罵：「縣長夫人妳是什麼
    博（台語發音）？不要像北港香爐那樣」，而蘊含誹謗縣長候選人甲○○之妻戊○○有不貞之意；並於十一月十六日發布「聲討紅包蓮自清自救會新聞稿」影射
    告訴人戊○○係貪瀆犯法之人；另又利用丙○○後援會名義，製作內容不實之選
    舉文件，包括：「縣太爺，清廉勤政，請問『紅包蓮』是誰？‧‧‧我家住在愚
    朕縣，府衙有個紅包臉，調職當差要門路，還得留下買路錢」之文宣及「尋人啟
    事，找紅包蓮，甲○○夫人戊○○」布條詆毀告訴人之名譽，並意圖使候選人甲○○不當選，因認被告此部分亦涉有違反公職人員選舉罷免法第九十二條及刑法
    妨害名譽等罪嫌。訊據被告否認有以丙○○後援會名義，製作下開不實選舉文宣
    ，辯稱：於丙○○競選總部成立時，當時僅係為凸顯丙○○太太之學歷，並不是
    要誹謗告訴人戊○○的意思；所發布聲討紅包蓮自清自救會新聞稿用意僅在期許
    選舉要清白乾淨，伊係高雄縣反貪污反賄選行動聯盟之會員，並非丙○○後援會
    會員亦未製作不實之文宣等語。經查，（一）被告乙○○係在候選人丙○○競選
    總部成立大會時，於被告己○○演講完時，整個大會即將散場時，擅自自最後演
    講者即被告己○○手中取去麥克風後，表示希望讓其講一分鐘的話後，隨即站於
    候選人丙○○配偶身旁介紹其擁有博士學歷好幾個後，接著說縣長夫人是博，不
    要像北港香爐那樣後，始結束整個大會活動等節，業經本院當庭勘驗是日之錄影
    帶內容明確並制作勘驗筆錄在卷，觀之被告乙○○是時之舉動，應僅係藉凸顯丙○○配偶的高學歷以助候選人丙○○氣勢之意，且被告並非明指告訴人戊○○即
    係「北港香爐」，是難認其有誹謗之意甚明。
    （二）又被告固曾於八十六年十一月十六日競選期間，與被告己○○等人共同發
    布聲討紅包蓮自清自救會新聞稿乙節，此為被告所是認，並有該新聞稿附卷可稽
    ，惟觀其內容所載，僅係以提供獎金予任何舉發「紅包蓮」犯罪事實，經認定為
    有罪之人之獎勵辦法，顯為競選期間為其支持之候選人造勢之手法，是尚難認其
    本意係妨害名譽或意圖使人不當選。再者懸掛於另案被告丙○○競選總部前「尋
    人啟事，尋找紅包蓮，甲○○夫人」之布條，及以「丙○○後援會」名義製作「
    縣太爺，清廉勤政，請問『紅包蓮』是誰？‧‧‧我家住在愚朕縣，府衙有個紅
    包臉，調職當差要門路，還得留下買路錢」之不實選舉文宣等情縱認屬實，此固
    足認另案告丙○○有及其後援會有詆毀告訴人戊○○之名義並使告訴人甲○○不
    當選之意圖，然並無其他積極之證據可證被告乙○○有參與其事，或之有犯意之
    聯絡，況後援會顧名思義，係各地區支持某候選人所成立之臨時組織，而非隸屬
    該候選人之競選組織，是後援會內部如何運作，衡諸常情非該候選人所得加以掌
    控乃屬常情，依此既難認候選人對後援會之行為有犯意之聯絡及行為之分擔，則
    能否僅因被告為丙○○之助選員及曾於丙○○之私辦政見發表會上指明紅包蓮即
    是告訴人戊○○等情，即遽以推論被告就此等犯行必共同參與，亦非全無可議之
    處。上開公訴人所指犯行部分既均不能證明被告乙○○犯罪，因公訴意旨認此部
    分與前揭論罪科刑部分有實質上一罪關係，爰不另為無罪之諭知。
貳、被告己○○無罪部分：
一、公訴意旨略以：被告己○○係高雄縣第十三屆縣長選舉候選人丙○○之助選員，
    為意圖使另一縣長候選人甲○○不當選，竟於縣長選舉競選期間，與丙○○及亦
    為助選員之乙○○、洪綪鴻等人（起訴人誤載為黃清鴻），基於共同犯意聯絡及
    行為分擔，於八十六年十月十日，在高雄縣鳳山市之縣長候選人丙○○競選總部
    之成立大會上，由被告乙○○當眾演講時謾罵：「縣長夫人妳是什麼博（台語發
    音）？不要向北港香爐那樣」，而蘊含有毀謗縣長候選人甲○○之妻戊○○有不
    貞之意；又於八十六年十一月十六日該競選總部發布「聲討紅包蓮自清自救會新
    聞稿」影射戊○○係貪瀆犯法之人；同年十一月二十七日上午在高雄縣大社鄉義
    民公廟前，被告乙○○藉對民眾演講之機會，指摘「紅包蓮」就是鄭責蓮；復利
    用「丙○○後援會」之名義，製作內容不實之選舉文件，包括：「縣太爺，清廉
    勤政，請問『紅包蓮』是誰？‧‧‧我家住在愚朕縣，府衙有個紅包臉，調職當
    差要門路，還得留下買路錢」之文宣及「尋人啟事，尋找紅包蓮，甲○○夫人戊○○」布條，並與被告乙○○及洪清鴻三人以「聲討紅包蓮自清自律委員會」之
    名義委託民眾日報刊登：「高天民已自斃，陳進興棄械投降，『紅包蓮』哪裡逃
    ？１茄楚鄉？？國小，甄選代課老師一名，共有五人爭取，最後經『紅包蓮』裁
    決錄取其中一人。『紅包蓮』是縣府幕後大黑手嗎？２岡山鎮白米里８００戶『
    美墅國』建設公司員工透露，老闆被『新台幣文教吸金會』勒索『不樂之捐』新
    台幣三五０萬元。３岡山鎮某民意代表為選民爭工作調動，『紅包蓮』當面向他
    開價新台幣五０萬元」等詆毀戊○○名譽之不實文宣，，意圖散佈於眾，誹謗渠
    等名譽，並使高雄縣縣長候選人甲○○不當選，而足生損害於甲○○、戊○○，
    因認被告己○○涉有刑法第三百十條第一、二項及公職人員選舉罷免法第九十二
    條之意圖使候選人不當選，而以文字、演講傳播不實之事等罪嫌。
二、按犯罪事實，應依證據認定之，無證據不得推定其犯罪事實，又不能證明被告犯
    行者，應諭知無罪之判決，刑事訴訟法第一百五十四條、第三百零一條第一項分
    別定有明文。次按被害人係以使被告受刑事處罰為目的，故其陳述被告之犯罪情
    形，雖非絕對不得採為判決之基礎，但以陳述本身無瑕疵可指，且與事實相符者
    始得為之（最高法院五十六年台上字第六九八號判例參照）。又事實之認定，應
    憑證據，如未能發現相當證據，或證據不足以證明，自不能以推測或擬制之方法
    ，為裁判基礎（最高法院四十年台上字第八六號判例參照）。且認定犯罪事實所
    憑之證據，雖不以直接證據為限，間接證據亦包括在內，然而無論直接證據或間
    接證據，其為訴訟上之證明，須於通常一般之人均不致有所懷疑，而得確信其為
    真實之程度者，始得據為有罪之認定，倘其證明尚未達到此一程度，而有合理之
    懷疑存在而無從使事實審法院得有罪之確信時，即應由法院為諭知被告無罪之判
    決（最高法院七十六年台上字第四九八六號判例意旨參照）。
三、本件公訴人認被告己○○涉有公職人員選舉罷免法第九十二條之意圖使人不當選
    ，以文字、演講散布不實之事之罪嫌，無非係以告訴人之指訴、卷附之委刊單、
    剪報及掛有「尋人啟事、尋找紅包蓮，甲○○夫人戊○○」布條之丙○○競選總
    部照片等為其論罪之主要依據。訊據被告己○○固不否認為丙○○之助選員，及
    於其競選總部成立之大會上演講等事實，惟堅決否認有何公訴人所指之犯行，辯
    稱：沒有負責文宣工作，僅係跟著候選人丙○○宣傳車到處跑，不知乙○○演講
    的內容，也沒有事先溝通過，與乙○○均是高雄縣反貪污反賄選盟會員，不是丙○○後援會成員，民眾日報上之文宣不是伊所刊登，係在刊登後，由記者拿來要
    求簽名，因不識字，乃在不明究裡時所簽等語。經查：
（一）被告乙○○於前揭時地，候選人丙○○在位於高雄縣鳳山市縣長候選人競選總
      部成立大會上，曾於被告己○○講後緊接著指陳「縣長夫人妳是什麼博（台語
      發音）？不要像北港香爐那樣」之事實，固據被告乙○○所自陳，且為被告己○○所是認，惟參諸告訴人所提之現場競選總部成立大會錄影帶內容之經過情
      形，被告林阿前開說詞，係在大會進行至最後被告己○○演講其何以以身為民
      進黨員之創黨會員，竟會為國民黨候選人助選之緣由完畢時，全體與會者站於
      台上準備向台下民眾表示敬意，而要由主持人宣布散會之際，被告乙○○立即
      擅自自最後演講者即被告己○○手中取去麥克風，並表示希望讓其講一分鐘的
      話後，隨即站於候選人丙○○配偶身旁介紹其擁有博士學歷好幾個後，接著說
      縣長夫人是博，不要像北港香爐那樣後，始結束整個大會活動，及被告己○○
      是日演講之內容並未有詆毀告訴人戊○○等節綜合以觀，此業經本院當庭勘驗
      是日之錄影帶內容明確並制作勘驗筆錄在卷，被告乙○○是時之舉動，應係其
      個人突發之行為甚明，衡情被告己○○就被告乙○○之行為，應無從為事先謀
      議之可能；又苟若被告己○○真有誹謗之意，其大可於自身演講時自行說出即
      可，又何需留待於大會即將散場，不為民眾所注意之際，始由被告乙○○為之
      ，致其打擊候選人甲○○之效用減損之理；再者被告己○○除被訴與被告乙○○等人於上揭時地共同發布聲討紅包蓮自清自救會新聞稿，及於另案被告丙○○競選總部前懸掛「尋人啟事，尋找紅包蓮，甲○○夫人」之布條外，並以「
      丙○○後援會」名義製作不實之選舉文宣等犯行，與被告乙○○同屬犯罪不能
      證明等情，亦如前所述。又被告乙○○於同年十一月二十七日，在高雄縣大社
      鄉義民公廟前，指摘「紅包蓮」即是告訴人戊○○等事實明確，已如前述，證
      人林坤輝及黃明俊之證詞固足證被告乙○○確有上揭之犯行，然就此部分並無
      何積極之證據，足資證明被告己○○有參與之事實，是尚難僅以被告己○○與
      被告乙○○同為丙○○之助選員，即率以推認被告己○○必與渠等有犯意之聯
      絡及行為之分擔要屬當然。
（二）又被告乙○○確曾將載有「高天民已自斃，陳進興棄械投降，『紅包蓮』哪裡
      逃？１茄萣鄉？？國小，競選代課老師一名，共有五人爭取，最後經『紅包蓮
      』裁決錄取其中一人。『紅包蓮』是縣府幕後大黑手嗎？２岡山鎮白米里８０
      ０戶『美墅國』建設公司員工透露，老闆被『新台幣文教吸金會』勒索『不樂
      之捐』新台幣三五０萬元。３岡山鎮某民意代表為選民爭工作調動，『紅包蓮
      』當面向他開價新台幣五０萬元」等詆毀戊○○名譽之不實文宣，以「聲討紅
      包蓮自清自律委員會」之名義，委託民眾日報於民國八十六年十一月二十四日
      刊登，並簽署姓名以示負責等節，固除經告訴人指述綦詳，並經證人即民眾日
      報記者翁建國及丁○夤證述明確，已如前所述，然被告己○○是否參與，未見
      證人翁建國有所述及，且參酌證人丁○夤於偵查中亦僅證述係由丙○○競選總
      部助選員委其刊登，並未明指該助選員即係被告己○○，及其於本院審理時證
      陳是廣告已刊登後，廣告部門表示要有人簽名以示負責，才又去總部，剛好乙○○、己○○、洪綪鴻在總部聊天，才由他們簽名等語觀之，益徵被告己○○
      前開所辯，尚非全無可採之處，是能否僅因其曾於上開文宣刊載後，與被告乙○○同時簽署姓名在卷，即遽為不利被告己○○之認定，而以該等罪責相繩，
      亦嫌速斷。此外復查無其他積極證據足資證明被告己○○確有公訴人所指之犯
      行，不能證明被告犯罪，揆諸首揭說明，依法自應為被告無罪之諭知。
據上論斷，應依刑事訴訟法第二百九十九條第一項前段、第三百零一條，公職人員選
舉罷免法第九十二條、第九十八條第三項，刑法第二條第一項前段、第十一條、第二
十八條、第三百十條第二項、第五十五條、修正後第四十一條第一項前段、第七十四
條第二款，罰金罰鍰提高標準條例第二條，判決如主文。
中      華      民      國      九十一      年    二    月    二十七    日
                                    臺灣高雄地方法院刑事第三庭
                                        法    官  柯彩燕
右正本證明與原本無異。
如不服本判決，應於判決送達後十日內，向本院提出上訴狀。
                                書記官    楊真芬
中    華    民    國      九十一      年      二      月     二十七     日
